【裁判字號】    99,事聲,376
【裁判日期】    991130
【裁判案由】    消債聲明異議
【裁判全文】
臺灣高雄地方法院民事裁定             99年度事聲字第376號
異  議  人  萬泰商業銀行股份有限公司
法定代理人  盧正昕
相  對  人  蔡秋香
上列相對人消費者債務清理事件，異議人不服本院民國99年9 月
29日98年度司執消債更字第384 號司法事務官所為更生方案認可
之裁定處分而聲明異議，本院裁定如下：
    主  文
異議駁回。
    理  由
一、異議意旨略以：相對人年僅31歲正值壯年，應積極主動增加
    收入，竭力清償債務，非以每月賺取新臺幣（下同）25,000
    元為已足；又相對人名下仍保有自用住宅（下稱系爭房地）
    ，然其於經濟困頓之際，自應對其資產加以處分以減輕債務
    ，而非有累積資產行為，否則有違公平。又系爭房地市價約
    292 萬元，扣除其上之房貸債權162 萬元後，尚餘130 萬元
    可供償還無擔保債務，相對人之債務將大幅減低，且縱依鈞
    院前就系爭房地之鑑估價值，系爭房地仍有約221 萬元之價
    值，相對人應適度處分其資產以減輕債務；再合作金庫銀行
    股份有限公司（下稱合作金庫銀行）陳報相對人對其負有1,
    153,660 元之保證債務，惟更生方案履行期間，因保證債務
    未必發生，且主債務人是否已確盡還款責任，尚有可議，故
    於履行期間以暫不列入清償分配為宜，而應於主債務人不能
    清償時，始將該保證債務未清償部分，列入更生方案履行之
    剩餘期數分期清償，方符公允，原裁定僅片面維護相對人利
    益，並未平衡雙方權利義務，對債權人有失公允而損及異議
    人權益，爰依法聲明異議等語。
二、按消費者債務清理條例之制定，乃為使負債務之消費者得依
    本條例所定程序清理其債務，以調整其與債權人及其他利害
    關係人之權利義務關係，保障債權人之公平受償，謀求消費
    者經濟生活之更生，進而健全社會經濟之發展；又債權人會
    議可決之更生方案對不同意或未出席之債權人不公允者，法
    院應不認可更生方案，消費者債務清理條例第1 條、第63條
    第1 項第1 款分別定有明文。故消費者債務清理條例之制定
    既係為使負債務之消費者得依本條例所定程序清理其債務，
    保障債權人之公平受償，以謀求消費者經濟生活之更生，而
    除有消費者債務清理條例第63條第1 項或第64條第2 項所列
    所定之情形外，法院於認可更生方案時，尚非不得斟酌債務
    人之資力狀況，依照債務人所提更生方案之還款成數，債務
    人所提之更生方案是否有浪費之情事，及債務人實際生活上
    若有特殊困難時，應否加以考慮等情狀，而裁量認可更生方
    案。
三、經查：
  (一)本件更生程序開始後，本院司法事務官已綜合斟酌相對人所
    提出之更生方案，認其以每月薪資所得新台幣（下同）25,0
    00元至26,000元，扣除其提出更生方案為每月清償18,000元
    後，每月僅餘7,000 元至8,000 元可供作其必要之生活費用
    ，較諸內政部社會司所公佈之99年度居住高雄市每人每月最
    低生活費11,309元計算之金額為低，足徵相對人已自願每月
    勉力壓縮其生活費用而負擔此更生方案，足認已盡其最大努
    力而為支應，且其還款金額1,728,000 元佔債務總額之45.1
    3%，已有相當程度保障債權人之利益，故認其條件核屬公允
    、適當、可行，經核均無不合，且上開更生方案經審酌後，
    亦無有上開條例第63條及第64條第2 項所規定不得為逕予認
    可之事由之情形，故衡諸上情，該更生方案條件，應屬公平
    、允當。
  (二)異議人雖主張相對人正值壯年，應積極增加收入以提高清償
    金額云云，然更生方案內容公允與否，理應綜合審酌債務人
    制訂還款方案之際所得領取固定收入及各項必要支出情形，
    據以個案認定是否符合公平原則為斷，要與債務人之年齡、
    是否必須兼職或增加工時以期增加個人收入等情無涉，況且
    債務人是否得兼職或以其他方式增加收入，猶端視其現有工
    作性質、個人專業能力、家庭因素及經濟景氣良窳等諸多因
    素而定，而此等因素或為無法明確衡量、抑或另屬將來不可
    預測之事，俱無從採為判斷更生方案公允與否之客觀依據。
    故異議人徒以上開理由指摘更生方案非屬公允云云，實屬無
    理。
  (三)又異議人主張相對人名下之系爭房地，以周遭不動產行情計
    算之市值約292 萬元，扣除其現積欠之房貸債權總額162 萬
    元，尚有約130 萬元之處分利益，縱依鈞院先前就系爭房地
    之鑑估價值，系爭房地仍有約221 萬元之價值，相對人應適
    度處分其資產以減輕債務云云。惟查相對人之有擔保及有優
    先權債權總額為2,173,429 元，有本院製作之債權表附卷可
    參（見98年度司執消債更字第384 號卷宗），又相對人坐落
    於高雄市○○區○○路12-3號4 樓之系爭房地，其課稅現值
    為895,690 元，有財產歸屬資料清單在卷可稽（見消債更卷
    第171 頁反）。而本院於更生程序中函詢系爭房地之抵押權
    人台北富邦商業銀行股份有限公司（下稱台北富邦銀行）關
    於系爭房地之現值若干，經台北富邦銀行函覆系爭房地預估
    價值為995,600 元，此亦有台北富邦銀行民事陳報狀暨房屋
    鑑估資料在卷可憑；故依上開課稅現值或台北富邦銀行預估
    價值計算，與其現積欠有擔保債務總額2,173,429 元相去後
    仍有不足；縱依異議人陳報系爭房地市價為292 萬元，或依
    本院97年度司執字第53078 號之鑑價報告為2,212,122 元，
    惟因相對人於處分該筆房地並扣除有擔保債務總額後，雖或
    有746,571 元、38,693元之餘額可供清償無擔保債務，然因
    其處分不動產後即無住居處所，其必將增加每月賃居之租金
    支出，而現今房貸利率甚低，租屋成本非必低於購屋貸款成
    本，是否即得減輕相對人經濟壓力並有助於全體債務之清償
    ，亦有疑義。況倘上開房地未得順利出售而經債權人聲請拍
    賣，衡諸法院拍賣實務，拍定價格常因減價拍賣而有大幅折
    價情形，拍定後所得價款在扣除房屋貸款債權後是否仍有剩
    餘亦屬未定，難認處分系爭房地對於提高更生方案之清償總
    額確有幫助，異議人主張應予處分以提高受償成數，難認可
    採。
  (四)再異議人另以相對人對合作金庫銀行負擔1,153,660 元之保
    證債務未必發生，更生方案履行期間應暫不列入分配，應於
    主債務人不能清償債務時，始納入剩餘期數清償云云。惟查
    此筆債權係相對人個人以其即新永好視聽社向上開銀行申貸
    ，而迄今尚積欠該行計1,153,660 元債務，並非保證債務，
    此有該行提出之貸款申請書、借據及本院公務電話紀錄可稽
    ，核與卷附之財團法人金融聯合徵信中心當事人查詢個人資
    料（信用報告）回覆書資料顯示係屬相對人之債務相符（見
    本院消債更卷第31頁），故應認合作金庫銀行先前申報債權
    時將此債權記載為保證債權係屬誤繕；又相對人既已依法進
    行更生程序，合作金庫銀行自得就其對相對人現存債權額行
    使權利，是更生方案將之列入與其他無擔保債權一併受償，
    尚無違誤。從而，異議人上開主張，亦非可採。
四、綜上所述，本院司法事務官斟酌相對人所提更生方案，每月
    1 期，共96期、每期清償18,000元，清償債務比例亦達45.1
    3 ％，而認其條件核屬公允、適當、可行。此外，又查無同
    條例第63條或第64條第2 項所定不應認可之消極事由存在，
    乃逕依同條例第64條第1 項裁定予以認可相對人所提更生方
    案，經核並無不合。從而，異議人聲明異議，非有理由，應
    予駁回。
五、依消費者債務清理條例第15條、民事訴訟法第240 條之4 第
    3項後段、第78條，裁定如主文。
中    華    民    國    99    年    11    月    30    日
                  民事第四庭  法  官  楊淑珍
正本係照原本作成。
如不服本裁定應於送達後10日內向本院提出抗告狀，並繳納裁判
費新台幣1,000元。
中    華    民    國    99    年    11    月    30    日
                              書記官  吳良美

司法院資訊處製作；財團法人民間司法改革基金會備份。
